ACORDAO-COMPLETO-2496329

ACÓRDÃO 10975/2021 ATA 28/2021 - PRIMEIRA CÂMARA

VISTOS, relatados e discutidos estes autos de recurso de reconsideração interposto pelo Sr. Joeldeval de Souza do Carmo, ex-prefeito do Município de Rafael Jambeiro/BA, contra o Acórdão 12512/2020-TCU-Primeira Câmara, que apreciou tomada de contas especial instaurada pela Coordenação de Contabilidade do extinto Ministério da Integração Nacional em razão da impugnação parcial de despesas do Convênio 144/2008, tendo por objeto a execução de obras de drenagem e pavimentação no aludido ente federativo,
ACORDAM os Ministros do Tribunal de Contas da União, reunidos em sessão da 1ª Câmara, ante as razões expostas pelo Relator, em:
9.1. conhecer do recurso de reconsideração interposto pelo Sr. Joeldeval de Souza do Carmo, para, no mérito, negar a ele provimento;
9.2. dar ciência desta deliberação ao recorrente.

Recurso de reconsideração opostos pelo ex-prefeito do Município de Rafael Jambeiro/BA contra o Acórdão 12.512/2020-1ª Câmara, que apreciou tomada de contas especial instaurada pela Coordenação de Contabilidade do Ministério da Integração Nacional (MI) em razão da impugnação parcial de despesas do Convênio 144/2008, tendo por objeto a execução de obras de drenagem e pavimentação no aludido ente federativo.

Primeira Câmara

Prefeitura Municipal de Rafael Jambeiro - BA.

3. Interessados/Responsáveis/Recorrentes:
3.1. Interessado: Ministério da Integração Nacional (extinto) 
3.2. Responsáveis: Cibele Oliveira de Carvalho (XXX.776.185-XX); Joeldeval de Souza do Carmo (XXX.275.215-XX)
3.3. Recorrente: Joeldeval de Souza do Carmo (XXX.275.215-XX).

13.1. Ministros presentes: Walton Alencar Rodrigues (Presidente), Benjamin Zymler (Relator), Vital do Rêgo e Jorge Oliveira.
13.2. Ministros-Substitutos presentes: Augusto Sherman Cavalcanti e Weder de Oliveira.

BENJAMIN ZYMLER

Ministro-Substituto Augusto Sherman Cavalcanti.

Transcrevo inicialmente a instrução de lavra de auditor da Secretaria de Recursos, inserta à peça 75, in verbis:
"INTRODUÇÃO
Trata-se de recurso de reconsideração (peça 56) interposto por Joeldeval de Souza do Carmo contra o Acórdão 12512/2020-TCU-Primeira Câmara, Rel. Augusto Sherman Cavalcanti (peça 37) .
0. Reproduz-se integralmente o teor do dispositivo da decisão impugnada:
ACORDAM os Ministros do Tribunal de Contas da União, reunidos em sessão da 1a Câmara, ante as razões expostas pelo Relator, em:
9.1. rejeitar as alegações de defesa apresentadas por Joeldeval de Souza do Carmo e Cibele Oliveira de Carvalho em relação às citações promovidas por este Tribunal;
9.2. julgar, com fundamento nos arts. 1°, inciso I, 16, inciso III, alínea "c", 19 e 23, inciso III, da Lei 8.443, de 16 de julho de 1992, irregulares as contas de Joeldeval de Souza do Carmo, condenando-o ao pagamento da quantia de R$ 146.764,44 (cento e quarenta e seis mil, setecentos e sessenta e quatro reais e quarenta e quatro centavos) , fixando-lhe o prazo de quinze dias, a contar da notificação, para que seja comprovado, perante o Tribunal (art. 214, inciso III, alínea "a", do Regimento Interno) , o recolhimento da dívida aos cofres do Tesouro Nacional, atualizada monetariamente e acrescida dos juros de mora calculados a partir de 04/07/2008 até a data do efetivo recolhimento, na forma prevista na legislação em vigor;
9.3. aplicar ao responsável, com fundamento no art. 57 da Lei 8.443/92, multa individual no valor de R$ 15.000,00 (quinze mil reais) , fixando-lhe o prazo de quinze dias, a contar da notificação, para comprovar, perante o Tribunal, nos termos do art. 214, inciso III, alínea "a", do RI/TCU, o recolhimento da referida quantia ao Tesouro Nacional, atualizada monetariamente desde a data deste Acórdão até a do efetivo recolhimento, se for paga após o vencimento, na forma da legislação em vigor;
9.4. autorizar, desde logo, nos termos do art. 28, inciso II, da Lei 8.443/92, a cobrança judicial das dívidas caso não atendida as notificações;
9.5. arquivar, com fundamento no art. 213 do Regimento Interno do Tribunal, o processo em relação a Cibele Oliveira de Carvalho, sem cancelamento do débito no valor de R$ 2.059,20, a cujo pagamento continuará obrigada a responsável, para que lhe possa ser dada quitação, autorizando o pagamento dessa quantia em 36 (trinta e seis) parcelas, em conformidade com as disposições do art. 217 do mesmo Regimento, incidindo sobre cada parcela, corrigida monetariamente, os correspondentes acréscimos legais, alertando-a que a falta de pagamento de qualquer parcela importará no vencimento antecipado do saldo devedor;
9.6. remeter cópia deste Acórdão à Procuradoria da República no Estado da Bahia, nos termos do art. 16, § 3°, da Lei 8.443/1992, para adoção das medidas cabíveis; e
9.7. dar ciência desta deliberação aos responsáveis.
HISTÓRICO
A Coordenação de Contabilidade do Ministério da Integração Nacional (MI) instaurou tomada de contas especial em razão da impugnação parcial de despesas do Convênio 144/2008 (peça 1, p. 214-220) , tendo por objeto a execução de obras de drenagem e pavimentação no Município de Rafael Jambeiro, Estado da Bahia. 
Firmouse o convênio no valor total de R$ 482.474,23 (peça 1, p. 216-217) , dos quais R$ 468.000,00 à conta do concedente e R$ 14.474,23 à do convenente a título de contrapartida. O ajuste vigeu entre 4/7/2008 e 30/12/2008.
Constatouse mediante inspeção das obras (peça 2, p. 208-212, e peça 3, p. 1017) , a execução de 68,64% do objeto do convênio, correspondente às obras de calçamento das vias públicas. Não se executaram ou se executaram de modo inadequado 31,36% do objeto, correspondentes às obras de drenagem pluvial.
Responsabilizaramse pela ocorrência Joeldeval de Souza do Carmo e Cibele Oliveira de Carvalho, prefeitos municipais em cujos mandatos se deram os fatos. 
O MI imputou aos responsáveis o débito assim composto: (i) R$ 155.362,14 da responsabilidade de Joeldeval de Souza do Carmo, sendo R$ 146.764,44 de glosa técnica ajustada e R$ 5.597,70 referente às despesas impugnadas com rendimentos financeiros, dando- lhe o crédito de R$ 1.755,44; e (ii) R$ 3.000,00 da responsabilidade de Cibele Oliveira de Carvalho, referente às despesas com rendimentos financeiros impugnadas, dando-lhe o crédito de R$ 940,80.
Promovida validamente as citações dos responsáveis acerca das imputações sobreditas e examinadas duas alegações defensórias, o Tribunal entendeu, no concernente ao ora recorrente, que cumpre imputarlhe débito valor de R$ 146.764,44 em razão da inexecução de parte das obras de drenagem pluvial, como verificado em inspeção, e da impossibilidade do aproveitamento da parte executada.
Daí a decisão reproduzida no subitem 1.1 desta instrução.
Diante disso, Joeldeval de Souza do Carmo, irresignado, vem interpor o recurso ora examinado. 
ADMISSIBILIDADE    
Perfilha-se o exame de admissibilidade juntado à peça 57, em que se propõe conhecer do recurso e suspender os subitens 9.2, 9.3 e 9.4 da decisão combatida, acolhido pelo relator, MinistroRelator Benjamin Zymler (peça 62) .
MÉRITO              
Delimitação
0. Quanto ao mérito do recurso, no essencial é de perquirir:
a)  se o indeferimento de pedido de nova inspeção na obra teria se constituído em cerceamento de defesa do ora recorrente (nesta instrução, item 12) ;
b)  se teria havido as prescrições das pretensões do Poder Público ao ressarcimento do erário e à punição do ora recorrente e a preclusão temporal para o EstadoJuiz (ibid., item 13) ;
c)  se o ora recorrente teria logrado comprovar a execução integral do objeto do convênio mediante a apresentação de fotografias e de declarações no sentido de que se destruiu parte da obra na gestão de sua sucessora do cargo de Prefeito Municipal (ibid. item 14) .
Da não ocorrência de cercamento de defesa
0. À peça 56, p. 34, o recorrente sustenta que teria havido cerceamento de sua defesa. 
0. A Corte teria "admiti[do] [...] a glosa de R$ de R$ 146.764,44 [...] mencionando no acórdão, apenas, que a defesa não foi acatada".
0. O ora recorrente haveria "inform[ado] [de] que a [sua] sucessora promoveu tamponamento das bocas de lobo e das PV" e teria se disposto a "informar onde [os respectivos bueiros] se encontravam" mediante nova inspeção por ele proposta. 
0. Também teria sido registrada em relatório técnico a informação de que "Poços de Visitas (supostamente executados) est[ariam] lacrados e consequentemente inoperantes" e que "Bocas de Lobo também est[ariam] lacradas e/ou entupidas".
0. Teria constado que não se poderia concluir "se fato houve a suposta inexecução ou se houve o sucateamento" no trecho da instrução trazida à peça 31 infratranscrito, com grifos do recorrente:
ANÁLISE 
a) Os serviços de drenagem pluvial não atingiram as condições aceitáveis por esta Unidade Técnica, tanto demonstrados pela Inspeção de Campo realizada pela SEDEC/MI. quanto pelas imagens fotográficas apresentadas pelo ex gestor em sua defesa;
b)  As fotografias disponíveis mostram que os serviços encontram-se tão descaracterizados, que não se pode dizer, com segurança, as razões de sua degradação. Nesse momento, toma-se impossível identificar se foram aterrados por "atos de vandalismo" ou se por execução indevida ou inaceitável. O fato é que agora encontram-se inaceitáveis por quaisquer razões;
c)  Para que se pudesse identificar a boa qualidade das obras o responsável pela execução do Convênio deveria ter convocado a Inspeção "m loco" ao tempo da sua conclusão. Nesse caso ter-se-ia clareza sobre a sua aceitação - ou não. Assim, evitar-se-ia que a ocorrência de atos de vandalismos", viessem ase confundir com a qualidade de execução;
0. Nada obstante, o pedido de nova inspeção teria sido indeferido, o que implicaria cerceamento de sua defesa.
0. O Tribunal teria se "exim[ido] da alegação, afirmando que o prestador das contas só apresentou as mesmas em 2011". Porém, teria desconsiderado a infratranscrita subcláusula segunda do convênio, mediante a qual se teria estabelecido que haveria "inspeção após a liberação as parcelas". 
Subcláusula Segunda - A execução do objeto deste Convênio será acompanhada pelo CONCEDENTE através de, no mínimo, 02 (duas) inspeções, sendo uma após a liberação dos recursos e outra após a apresentação, por parte do Convenente, da Prestação de Contas Final, após as quais serão emitidos os respectivos relatórios circunstanciados, sem prejuízo de outras medidas julgadas necessárias para garantir a plena e regular execução física do objeto.
0. Tivesse sido observada a subcláusula supratranscrita, teriam sido dirimidas as dúvidas, o que faria ver o descabimento da sua condenação a ressarcir o erário.
0. Assim, diante destes apontamentos, certificando que não se comprovou a inexecução pelo acionado, mas tão somente a suposição, reconhecendo que "não se pode dizer, com segurança, as razões de sua degradação. Nesse momento, toma-se impossível identificar se foram aterrados por "atos de vandalismo" ou se por execução indevida ou inaceitável.", devese reconhecer tal fato, para ter por nula a decisão vergastada.
	Análise
0. Não assiste razão ao recorrente.
0. Diversamente o afirmado, a Corte não silenciou acerca das alegações defensórias do ora recorrente condensadas nos subitens 12.3 a 12.5 desta instrução. 
0. Constou expressamente do item 8 da fundamentação (peça 38) da decisão recorrida o acolhimento pelo Tribunal das análises da unidade técnica como suas razões de decidir. Dessas análises, exaradas na instrução acostada à peça 31, se extraem os trechos a seguir:
0. Relativamente à alegação defensória de que sua sucessora teria providenciado  "tamponamento das bocas de lobo e das PV":
20. [...] o Relatório de Inspeção Nº 001/2011-LCCF da Secretaria Nacional da Defesa Civil (peça 2, p. 118-124) indicou no item "4. CONCLUSÃO" que das 33 unidades de boca de lobo previstas só foram executadas 15 (que se encontravam entupidas e/ou lacradas) e dos 15 poços de visita previstos só foram executados 5 (que se encontravam lacrados e sem funcionalidade) , razão pela qual todo o valor referente à drenagem foi glosado. 
21. Tal glosa de 31,36% da parte física do convênio relativa à drenagem foi correta pois os poços de visitas têm a finalidade de inspeção e limpeza da rede. E devem ser construídos nos locais em que há mudanças de direção da tubulação, do seu diâmetro ou da sua declividade, e o sistema previsto no Plano de Trabalho indicava a necessidade de 15 poços de visitas (nos locais de mudanças de direção da tubulação, do seu diâmetro ou da sua declividade) , não havendo qualquer justificativa técnica para a construção de apenas 5 poços de visitas quando o sistema de drenagem objeto do convênio indicava a necessidade de 15 poços de visita, necessários para fazer as interligações. E também esses 5 poços de vistas foram encontrados lacrados e sem funcionalidade. Como também não há qualquer justificativa técnica para a construção de apenas 15 bocas de lobo (que se encontravam entupidas e/ou lacradas) quando eram previstas 33. 
22. Quanto a alegação do indigitado "de que não pode sofrer responsabilização por atos ocorridos posteriormente a sua gestão, uma vez tendo sido entregue o equipamento público em perfeito estado, conforme se atesta, inclusive, do relatório fotográfico que acompanhou a prestação de contas", tais alegações também não podem serem acatadas, pois as fotos que compõem a prestação de contas (peça 2, p. 54-58) não permitem verificar a execução da drenagem. E, também, os atestados que acompanham a prestação de contas foram assinados apenas pelo próprio indigitado, conforme relação a seguir: [..] [ grifouse]
0. Relativamente ao pedido de nova inspeção exarado no instrumento de apresentação de alegações de defesa:
23. Quanto as alegações de que a inspeção técnica que conclui pela inexecução da drenagem pluvial ocorreu quase três anos depois de concluídas as obras, "que foram aceitas pelo município como efetivamente executadas". Mas, que as obras foram depredadas pela gestão que o sucedeu na prefeitura, e "qualquer alegação de inexecução das obras ou a sua execução indevida, somente poderia prevalecer diante da realização de nova inspeção, realizada com a finalidade de atestar a efetividade ou não das depredações afirmadas", tais alegações também não podem ser acatadas. 
24. Conforme constou na Relação de pagamentos (peça 2, p. 34) apresentada pelo indigitado, o último pagamento da prestação de contas foi feito à empresa Consult Consultoria Ltda., mediante o cheque nº 850006, assinado em 27/10/2008. E, conforme indicado no Quadro do item 22 anterior o Termo de aceitação definitiva da obra e o Relatório de cumprimento do objeto foram assinados em 31/10/2008. Mas, o ofício de encaminhamento da prestação de contas só foi assinado pelo indigitado na data de 05/10/2010 (peça 2, p. 21) , portanto 2 anos após efetuado o último pagamento e a assinatura do Termo de aceitação definitiva da obra e o Relatório de cumprimento do objeto.
25. Já, o Relatório de Inspeção Nº 001/2011-LCCF da Secretaria Nacional da Defesa Civil que concluiu pela inexecução da drenagem pluvial foi assinado em 17/01/2011 (peça 2, p. 118-124) . 
26. Portanto a Inspeção que conclui pela inexecução da drenagem pluvial (em 17/01/2011) foi efetuada apenas 3 meses após a apresentação da prestação de contas pelo indigitado (em 05/10/2010) , atendendo ao pactuado na Subcláusula Segunda da Cláusula oitava: "CONTROLE, FISCALIZAÇÃO E GERENCIAMENTO", do Termo de convênio assinado (peça 1, p. 218) , que previa a inspeção após a apresentação, por parte do Convenente, da Prestação de Contas Final, conforme a seguir, verbis:
[...]
27. Ademais, conforme já demostrado na análise dos itens 16 a 22 anteriores, além da prestação de contas encaminhada estar incompleta, faltando, entre outros, a documentação concernente ao procedimento licitatório, ao contrário do alegado pelo indigitado, não foram "efetivamente executados" os serviços de drenagem pluvial, que corresponde à glosa de 31,36% da parte física do convênio. [grifouse]
0. Tendo o Tribunal expressamente agasalhado as análises supratranscritas, em que se sustenta, por seu turno, o não acolhimento de alegação defensória mediante a qual se solicita, quer tácita quer expressamente, nova inspeção das obras, não há que falar, como ora alegado, em silêncio do Tribunal acerca da referida solicitação.
0. A Corte, assim, fundou o seu entendimento no sentido do descabimento de feitura de nova inspeção.
0. Vejase que o estabelecimento legal da possibilidade de realização de inspeção no local de obra de cuja realização cuidem contas examinadas não a faz elemento fundamental do julgamento destas em respeito ao devido processo legal, dado o poder inquisitório conferido a este Tribunal pelo art. 71, incisos II e IV, da Constituição da República c.c. art. 41, inciso II, da Lei nº 8.443, de 16/7/1992.  Este Tribunal examinou a matéria no julgamento do Acórdão 337/2002 proferido em 25/7/2002 pela Segunda Câmara, de cujo relatório extraímos o trecho a seguir transcrito:
7.5 [...] Assiste razão à parte que o direito constitucional da ampla defesa lhe garanta, em qualquer fase da relação processual, a utilização de todos os meios lícitos possíveis de produção de provas que o inocente, dentre as quais, a busca da verdade material. Inegavelmente, dispondo do poder inquisitivo que lhe confere o art. 71, incisos II e IV, da Constituição Federal, c/c art. 41, inciso II da Lei nº 8.443/92, o Tribunal tem competência de realizar, ex-officio, inspeções e auditorias que assegurem eficácia ao controle externo, auxiliando-o na instrução de processos de julgamento de contas.
7.6 [..] O expediente de diligência, inspeção e auditoria são instrumentos de fornecimento de provas, obtidas por meio de documentos ou de verificações em campo, que permitem ao julgador formar uma convicção da veracidade da matéria que lhe é submetida. Entretanto, a essa faculdade legal atribuída ao TCU não corresponde um dever de aplicação indiscriminada de todos os expedientes saneadores, sob pena de tornar a ação fiscalizadora ineficiente e ineficaz. Há de se verificar quais as circunstâncias que recomendam a forma mais adequada pela qual os autos poderão ser saneados. 
7.7  Cumpre ressaltar, ainda, que a jurisprudência desta Corte de Contas é pacífica no sentido de que compete ao gestor comprovar a boa e regular aplicação dos recursos públicos, cabendo-lhe o ônus da prova. Esse entendimento está assentado nos seguintes julgados: Acórdãos TCU n°s 11/97-Plenário; 87/97-2ª Câmara; 234/95-2ª Câmara; 291/96-2ª Câmara; 380/95-2ª Câmara; e Decisões n°s 200/93-Plenário; 225/95 -2ª Câmara; 545/92-Plenário; e encontra fundamento no art. 93 do Decreto-Lei nº 200/67, o qual dispõe que: "Quem quer que utilize dinheiros públicos terá de justificar seu bom e regular emprego na conformidade das leis, regulamentos e normas emanadas das autoridades competentes.
0. Concluise que descabe falar em cerceamento de defesa.
Da não ocorrência de prescrição das pretensões do EstadoPersecutor ao ressarcimento do erário e à punição do responsável e da não ocorrência de preclusão temporal para o Estado-Juiz
0. À peça 56, p. 89, o recorrente assere que haveria prescrito as pretensões do Estado ao ressarcimento do erário e à sua punição mediante aplicação de multa. 
0. O convênio teria sido celebrado em 2008 e a tomada de contas especial teria sido instaurada em 2016. 
0. Mais de cinco anos, portanto, teriam mediado entre a celebração a instauração mencionadas, razão por que haveria prescrito a pretensão do Estado à punição do ora recorrente.
0. Teria havido também a "prescrição do próprio direito de abrir a TCE, vez que ultrapassados 8 anos do fato".
0. A Administração Pública teria, "segundo posição adotada pelo direito positivo brasileiro", o prazo de 05 (cinco) anos para praticar qualquer ato que venha a interromper o prazo prescricional da sua pretensão seja para punir, seja para reaver seus créditos. O não exercício do ato, no prazo de 05 (cinco) anos, faria extinta a pretensão de executar o devedor, e no âmbito do TCU, de abrir processo e aplicar multas.
	Análise
0. Não assiste razão ao recorrente.
0. Dado o julgamento do Supremo Tribunal Federal no RE 636.886, importa analisar não só alegação recursal, mas também, de ofício, a eventual ocorrência das perdas de poder processual previstas na Lei 9.873/1999.
i)	Premissas adotadas
0. Adotarseão as premissas a seguir enumeradas sobre o tema desenvolvidas no âmbito da Serur no amadurecimento dos entendimentos exarados à peça 74, continente de estudo e pronunciamentos anteriores da Secretaria a respeito da matéria: 
a)   ao julgar o RE 636.886, o STF deu nova interpretação ao art. 37, § 5º, da Constituição da República. Fixou a tese de que "é prescritível a pretensão de ressarcimento ao erário fundada em decisão de Tribunal de Contas";
b)   cumpre adotar o mesmo regime prescricional para o exame das prescrições das pretensões à aplicação de sanção punitiva e ao ressarcimento do erário no procedimento de controle administrativo, dado o seu objetivo comum de estabelecer para o Estado prazo para agir: caracterizar o ilícito, identificar seu autor, dimensionar as consequências da conduta e impor as consequências legais;
c)  até que sobrevenha norma específica, cumpre adotar no exame da ocorrência da prescrição mencionada o regime prescricional estatuído na Lei 9.873, de 23/11/1999, na linha dos recentes pronunciamentos do STF a respeito, sem deixar de empreender também o exame da prescrição segundo o prazo decenal previsto no Código Civil brasileiro;
d) ante a necessária aplicação ao caso concreto do entendimento fundador da decisão vinculante aludida no sentido de que se aplica a Lei 9.873/1999 ao procedimento de controle administrativo, cumpre examinar também a eventual subsunção da situação fática à hipótese de perda de poder processual do EstadoJuiz prevista no art. 1o, § 1o, do citado diploma legal.
ii)	Análise da eventual ocorrência da prescrição objeto do art. 1o, caput, da Lei 9.873/1999
0. A análise a seguir elaborada se aplica tanto ao caso concreto do ora recorrente com ao da empresa com ele condenada solidariamente, pois se aplicam os mesmos marcos temporais a ambos os casos.
ii.a) 	Do prazo
0. A Lei 9.873/1999 estabelece um prazo geral de cinco anos, na cabeça seu art. 1°, e um especial, previsto no § 2° do mesmo artigo, a seguir reproduzido: "quando o fato objeto da ação punitiva da Administração também constituir crime, a prescrição reger-se-á pelo prazo previsto na lei penal".
ii.b)	Do termo inicial da contagem do prazo
0. Quanto ao termo inicial, a referida lei prevê o tratamento a ser dado a situações de ilícitos permanentes ou continuados.
0. Seu art. 1°, parte final, traz previsão expressa a respeito do início do prazo em se tratando de infração consistente em prática de ato merecedor de sanção punitiva. Nesta hipótese, a prescrição começa a correr a partir da prática do ato. 
0. Em se tratando, diversamente, de infração de caráter permanente ou continuado, a prescrição começa a correr não da data de cada fato, e sim "do dia em que tiver cessado" a permanência ou a continuidade ¿ como na reiteração de pagamentos irregulares, por vícios em sucessivas medições de uma mesma obra.
0. Nesse regime, como se infere do enfatizado pelo STF no voto do ministro Roberto Barroso, no MS 32.201, assim como no voto do ministro Gilmar Mendes, no RE 636.886, a contagem do prazo de prescrição no caso de convênios e instrumentos congêneres só começa a correr, (i) se prestadas as contas tempestivamente, na data em que tal se deu, (ii) se prestadas as contas intempestivamente, na data em que teve lugar a primeira medida inequivocamente persecutória administrativa de apuração dos fatos ou na em que teve lugar a prestação extemporânea, o que ocorrer primeiro, (iii) se  não prestadas as contas por omissão no dever de fazê-lo, na data em que teve lugar a primeira medida persecutória mencionada. 
ii.c)	Das causas de interrupção da contagem do prazo
0. No regime da Lei 9.873/1999, a contagem do prazo relativo à prescrição prevista no caput do seu art. 1º se interrompe sempre que concretizada qualquer das hipóteses estabelecidas nos incisos do seu art. 2o, a saber: pela notificação ou citação do indiciado ou acusado, inclusive por meio de edital (inciso I) ;  por qualquer ato inequívoco, que importe apuração do fato (inciso II) ; pela decisão condenatória recorrível (inciso III) ; por qualquer ato inequívoco que importe em manifestação expressa de tentativa de solução conciliatória no âmbito interno da administração pública federal (inciso IV) . 
0. Como se vê, a lei contempla uma variedade de causas e há autonomia entre elas. A própria determinação do TCU para que se realize auditoria para averiguar determinado fato interrompe a prescrição, como destacado no julgamento do MS 32.201.
0. Entende-se por atos inequívocos de apuração  (i) a investigação de irregularidades realizada pela autoridade administrativa no exercício do seu poder persecutor, ainda que de forma indireta (p. ex., por meio de verificação remota de dados regularmente enviados pelo administrado) , (ii) a remessa de correspondências ao imputado pedindo esclarecimentos sobre fatos - desde que comprovadamente recebidas, independentemente de resposta - e (iii)  as correspondências dirigidas a terceiros e por eles recebidas com vistas a confirmar a existência ou a natureza de fatos supostamente irregulares praticados por outrem.
0. De outro lado, reputa-se que não são atos inequívocos de apuração, exatamente por não envolveram investigação alguma de fatos: (i) os atos de impulso processual, como a circulação dos autos pelas diversas áreas técnicas da Administração envolvidas no procedimento, ainda que sejam emitidas manifestações ou despachos; (ii) os pareceres, meros atos opinativos que analisam fatos e sugerem providências; (iii) a eventual abertura de procedimento administrativo punitivo, pois que nesta hipótese se sabe, quando mesmo por indícios, qual é o fato ilícito praticado e quem é o responsável pela sua prática (isto é, o ato de apuração é antecedente necessário do ato de abertura do processo administrativo) . 
0. Nessa linha de raciocínio, não se devem confundir atos inequívocos de apuração com atos integrantes da cadeia de produção da decisão final, de sorte que haverá atos não interruptivos do prazo prescricional quinquenal e interruptivos do prazo trienal conducente à caracterização da prescrição intercorrente por paralisação do processo administrativo.
i.d)	Aplicação do entendimento ao caso concreto 
0. A conduta reprovável discutida no processo não se constitui em crime consoante decisão judicial transitada em jugado. Por isso, aplicase o prazo prescricional de cinco anos previsto no art. 1º da Lei 9.873/1999.
0. No caso em questão, apresentou-se em 12/11/2010 a prestação de contas final do convênio (peça 2, p. 21, carimbo de recebimento na parte inferior esquerda do documento) .  Fezseo intempestivamente, pois se estipulou a vigência do convênio para o período de 4/7/2008 a 30/12/2008 e se estabeleceu o prazo da prestação de contas até 28/2/2009 (peça 3, p. 55) .
0. A primeira medida de natureza apuratória no procedimento de controle administrativo se deu, antes disso, com a emissão em 5/3/2009 do expediente aposto à peça 1, p. 243244, mediante o qual se solicitou a apresentação da prestação de contas final do convênio para dar cabo de "regularização".
0. Logo, tem-se que em 5/3/2009 se constitui o termo inicial ora examinado.
0. Das análises exaradas na cronologia trazida em apêndice a esta instrução se depreende que interregnos inferiores a cinco anos mediaram entre os fatos administrativos iniciador e interruptivos da contagem do prazo prescricional previsto no caput do art. 1º da Lei 9.873/1999 e a decisão objurgada. 
0. Desse modo, não teve lugar a prescrição prevista no caput do art. 1o da Lei 9.873/1999.
iii)		Análise da eventual ocorrência da preclusão temporal objeto do art. 1o, § 1o, da Lei 9.873/1999
0. A relação jurídica processual judicial se estabelece na chamada relação trilateral ou tripartite, na qual são sujeitos o Estado-Juiz, o autor e o réu, sendo imparcial o Estado e parciais - por isso denominados de "partes" - o autor e o réu. No procedimento administrativo, diversamente, há uma relação jurídica em que o interessado figura no polo passivo e o Poder Público figura tanto na qualidade de sujeito parcial integrante do polo ativo, na condição de EstadoPersecutor promotor das medidas apuratórias dos fatos, como na de sujeito imparcial julgador, na qualidade de Estado-Juiz no processo administrativo, impulsionador dos atos ordinatórios, instrutórios e decisórios. Vejase a esse respeito o ensinamento de Alexandre de Moraes, bem a propósito Ministro do Supremo Tribunal de Federal relator do RE 636.886, em sua obra Direito Constitucional (15a ed., São Paulo: Atlas, 2004, p. 124) :
O devido processo legal configura dupla proteção ao indivíduo, atuando tanto no âmbito material de proteção ao direito de liberdade, quanto no âmbito formal, ao assegurar-lhe paridade total de condições com o Estado-persecutor e plenitude de defesa (direito à defesa técnica, à publicidade do processo, à citação, de produção ampla de provas, de ser processado e julgado pelo juiz competente, aos recursos, à decisão imutável, à revisão criminal) . [grifouse]
0. Na redação do art. 1o, § 1o, da Lei 9.873/1999, o sintagma "pendente de julgamento ou despacho" é antecedido de vírgula, do que se infere que se constitui em expressão de valor explicativo - e não restritivo  - do sentido semântico do adjetivo "paralisado". Por isso, há que ter por processo  paralisado, para os efeitos desta norma, aquele em que, por praticado ato pendente por quem figure no polo ativo da relação processual constituída - ou por expirado o prazo para tanto - não há mais empecilho à prática de atos pela autoridade administrativa a pessoalizar o EstadoJuiz incumbida de praticar atos consistentes em despacho ordinatório ou instrutório ou em julgamento.
0. O instituto ali previsto não consiste em prescrição, vale dizer, em encobrimento da eficácia da pretensão do EstadoPersecutor ou do EstadoExequente a figurar no polo ativo da relação jurídica; a conduzirse, portanto, de modo parcial. Daí que a sua denominação de "prescrição" se constituiu numa atecnia legislativa.  
0. Diferentemente do que se pode pensar, não se trata de prescrição intercorrente. O que faz adjetivável de intercorrente determinada espécie do gênero prescrição é a sua ocorrência não antes de iniciado o processo, ou extraprocessualmente, mas sim quando o integrante do polo ativo da relação jurídica injustificadamente deixa de dar curso ao processo em curso - vale dizer, depois de constituída a relação processual - mediante a prática dos atos que lhe cabe, deixando-o paralisado sem justa causa pelo prazo da prescrição. Vale-se do escólio de Carlos Roberto Gonçalves (in Direito Civil Brasileiro, volume 1: parte geral. 12a ed. São Paulo: Saraiva, 2014., p. 514) : "Configura-se a prescrição intercorrente quando o autor de processo já iniciado permanece inerte, de forma continuada e ininterrupta, durante lapso temporal suficiente para a perda da pretensão" [grifouse].
0. Pode ela ter lugar tanto em processo cognitivo como em processo executório, conquanto tanto no Código Processual Civil como no Código Processual Penal brasileiros só conste menção à prescrição intercorrente na execução de decisões, na Doutrina o instituto também é previsto no processo cognitivo. Num processo cognitivo, há encobrimento da eficácia de pretensão do autor; no executório, da eficácia de pretensão do exequente.  Tratandose de procedimento de controle administrativo, em qualquer das suas fases, desde de inquisitória à decisória, eventualmente prescreve uma ou mais das pretensões do EstadoPersecutor à condenação a ressarcir o erário e a aplicar sanção punitiva. Tratandose, diversamente, do processo executório desse decorrente com base no título executivo extrajudicial em que consiste a decisão do Tribunal, eventualmente prescreve a pretensão do Estado-Exequente à execução da dívida.
0. A inércia de que trata o art. 1o, § 1o, da Lei 9.873/1999 não é do integrante de polo ativo da relação jurídica, consistente no EstadoPersecutor, causadora da perda do direito de exercer a sua pretensão, mas antes de inércia do integrante da relação jurídica na condição de autoridade, consistente no Estado-Juiz, incumbida de praticar atos de impulsionamento do processo (ordinatórios, instrutórios ou decisórios) depois do início deste com a citação válida do integrante do polo passivo da dita relação. 
0. Trata-se, na verdade, do instituto da preclusão temporal para o juiz.
0. Fredie Didier Jr., em seu Curso de Direito Processual Civil (19a ed. Salvador: JusPodivm, 2017, p. 474) , leciona: "A preclusão é definida como perda de uma situação jurídica ativa processual: seja a perda de poder processual das partes, seja a perda de um poder do juiz".
0. O festejado processualista cuida na mesma obra de fazer distinção entre os institutos da preclusão temporal e da prescrição: "Cabe, ainda, diferenciar preclusão temporal, prescrição e decadência. Isso porque confusões podem ser feitas entre tais institutos pelo fato de todos eles relacionaramse à ideia de tempo e de inércia" (ibid., p. 484) .  E assim conceitua prescrição: "a prescrição é o encobrimento (ou extinção, na letra do art. 189 do Código Civil) da eficácia de determinada pretensão (ibid., p. 485) " [grifouse].
0. O preclaro doutrinador ali também discorre sobre a preclusão temporal para o juiz (Op. Cit., p. 485486) :
Enquanto a prescrição se relaciona aos direitos a uma prestação, a preclusão temporal refere-se, tão-somente, a faculdades/poderes de natureza processual.
Demais disso, prescrição e decadência são institutos de direito material, enquanto preclusão é instituto de direito processual. A prescrição e a decadência ocorrem extraprocessualmente - malgrado sejam ambas reconhecidas, no mais das vezes, dentro de um processo -, e suas finalidades projetam-se também fora do processo: visam à paz e à harmonia sociais, bem como a segurança das relações jurídicas. Já a preclusão temporal ocorre, sempre e necessariamente, durante o desenrolar do processo, e sua finalidade precípua restringe-se, igualmente, ao âmbito processual; visa, sobretudo, ao impulso do desenvolvimento, de forma segura e ordenada, para que se chegue ao ato final (prestação da jurisdição) .
6. PRECLUSÃO PARA O JUIZ
A doutrina e a jurisprudência têm por sinônimas as designações preclusão judicial ou preclusão pro judicato, que nada mais seriam que a perda de um poder do juiz. Rigorosamente, porém, a melhor designação é preclusão para o juiz ou preclusão judicial. Preclusão pro iudicato significa julgamento implícito. Como afirma José Maria Tesheiner: "Preclusão pro judicato não significa preclusão para o juiz. Em latim, judicato significa julgado; juiz é iudex (nominativo) ou iudicem (acusativo) . Preclusão pro judicato significa "preclusão como se tivesse sido julgado". Se houve decisão, e ocorreu preclusão, não há "preclusão pro judicato", porque esta supõe ausência de decisão. (...) Admitindo-se que haja preclusão para o juiz, diga-se, em bom português: "preclusão para o juiz"; não, preclusão "pro judicato", em mau latim"
Já vimos, ao classificarmos as preclusões, que subsistem, indiscutivelmente, em nosso sistema, preclusões judiciais lógicas e consumativas. Não se cogita, doutrinariamente, preclusão judicial temporal, já que os prazos para o juiz são impróprios. Essa lição doutrinária precisa ser revista. Não somente pelo fato de que os prazos para o juiz não podem ser anódinos, mas também pela existência de enunciados normativos expressos, como a hipótese de julgamento implícito prevista no Regimento Interno do STF, para o caso de o ministro do STF silenciar, após o prazo de vinte dias, sobre a existência de repercussão geral do recurso extraordinário (art. 324, § 2-, RISTF37; aqui, haveria uma verdadeira preclusão pro iudicato) . [grifouse]
0. Teve lugar a confusão citada pelo processualista entre os dois institutos na elaboração da redação do art. 1o, § 1o, da Lei 9.873/1999. 
0. Mediante o dispositivo ora analisado se estatuiu, na verdade, o instituto da preclusão temporal para o EstadoJuiz em processo administrativo aplicar punições por inércia em que tenha quedado a autoridade administrativa competente para a prática dos atos ordinatórios, instrutórios e decisórios cabíveis. Noutras palavras, a paralisação do processo prevista no art. 1o, § 1o, da Lei 9.873/1999 se concretiza com a inércia do Poder Público no dever de impulsioná-lo mediante a prática de atos consistentes em "julgamento ou despacho".  Nada tem que ver, portanto, com o instituto da prescrição no procedimento administrativo: encobrimento do poder processual do EstadoPersecutor ou, conforme o caso, do EstadoExequente.
0. Vale observar que no julgamento originador da mencionada decisão vinculante do STF, somente o Ministro Gilmar Dantas se manifestou sobre o intuito da prescrição intercorrente e ao fazêlo, no item 5 de seu voto, intitulado "[p]rescrição intercorrente", não mencionou art. 1o, § 1o, da Lei 9.873/1999, mas antes dispostivos do processo judicial cível de execução de dívida constituída pelo título executivo extrajudicial em que consistiu a decisão do Tribunal de Contas do União (o Ministro transcreveu integralmente o art. 1o daquele estatuto legal, mas ao tratar do item 4 de seu voto, intitulado "[p]razo prescricional aplicável", e sem se debruçar sobre o § 1o) . Ali se examinou, portanto, a eventual ocorrência inércia do EstadoExequente integrante do polo ativo no processo judicial de execução de crédito. Quer dizer, não se tratou do instituto da preclusão temporal havida em procedimento cognitivo de controle administrativo por inércia do Estado-Juiz de contas ou de fiscalização de atos e contratos na desincumbência do seu dever de praticar os atos processuais integrantes da cadeia de produção da decisão final. 
0. Porque de interesse para esta análise mais adiante, fazse uma breve distinção das fases do procedimento ordinário cível brasileiro, cujas normas processuais se aplicam subsidiariamente ao de controle administrativo (Súmula 106 do Tribunal) .
0. À luz do Código de Processo Civil de 1973, Cândido Dinamarco (in Instituições de direito processual civil. 6. ed. v. II. São Paulo: Malheiros, 2002, p. 346) leciona que 
a estrutura do procedimento ordinário brasileiro costuma ser escandida pela doutrina mediante a indicação de quatro fases mais ou menos definidas, a saber: a) a postulatória, na qual se situam três dos cinco elementos estruturais dos procedimentos cognitivos (demanda, citação e resposta) ; b) a ordinatória, que culmina com o saneamento do processo na audiência preliminar; c) a instrutória, onde, como o nome diz, procede-se à instrução da causa; d) a decisória, em que tem lugar a sentença de mérito. 
0. A fase postulatória é "aquela em que se formulam demandas, fazem-se as citações e tem o réu a oportunidade para oferecer sua defesa. É a fase inicial do procedimento, ou introdutória" (ibid., p. 348) .
0. A fase ordinatória, como o nome diz, 
é o segmento do procedimento ordinário em que se põe ordem no processo. Na concepção brasileira do procedimento ordinário, logo que termina a fase postulatória o juiz toma decisões e determina providências destinadas a eliminar efeitos e a dar impulso ao procedimento, para que ele possa receber a instrução mediante a prova e depois chegar à sentença de mérito. Esse conjunto de atividades chama-se saneamento do processo e sanear significa: sanar, curar, purificar. O juiz saneia o processo (a) oferecendo oportunidades para que as partes exerçam plenamente o contraditório, (b) impondo exigências destinadas a eliminar irregularidades e (c) organizando as atividades probatórias a serem desenvolvidas na fase subsequente (instrutória) . Os atos ordinatórios constituem exercício do poder jurisdicional e o juiz tem o poder-dever de realizá-lo a requerimento de uma das partes ou mesmo exofficio porque é seu dever fazer constantemente o controle da presença dos pressupostos sem os quais o julgamento do mérito não é admissível. (ibid., p. 548) . [grifouse]
0. Dada a sua natureza persecutória, a sua fase inicial ou introdutória não é de jaez postulatório, mas antes inquisitório: nela se apuram os fatos, se responsabiliza pelas pretensas irregularidades detectadas quem supostamente as tenha praticado e se fazem as citações para oferecer aos responsáveis a oportunidade de contradizer as imputações mediante a apresentação de suas alegações de defesa.
0. Dáse a incidência do instituto ora examinado na hipótese de que mais de três anos medeiem entre quaisquer dos seguintes momentos processuais: (i) aquele em que, terminada a fase inicial do procedimento e iniciada a relação processual quer com a resposta do responsável quer com a caracterização da sua revelia, fazse exigível prática de atos processuais pela autoridade administrativa, revestida da qualidade de impulsionadora e julgadora; (ii)  aqueles em que, na fase ordinatória do procedimento, tomamse decisões e se determinam providências destinadas a eliminar efeitos e a dar impulso ao procedimento, mediante despachos ou decisões interlocutórias; (iii) aqueles em que, na fase instrutória, também mediante despachos ou decisões interlocutórias, saneiase o processo; e (iv) aqueles em que, na fase decisória, proferemse julgamentos.
iii.a)	Do prazo
0. O art. 1o, § 1o, da Lei 9.873/1999 estabelece que é de três anos o prazo relativo ao instituto específico da preclusão temporal para o Poder Público aplicar sanção na condição de de EstadoJuiz em procedimento administrativo.
iii.b)	Do termo inicial da contagem do prazo
0. À míngua de estabelecimento na Lei 9.873/1999 do termo inicial da contagem do prazo previsto no seu art. 1o,  1o, é mister buscar subsídios no direito processual civil para formular entendimento acerca de questão arrimado nas conceituações empreendidas naquele campo do sistema jurídico brasileiro.
0. Some-se à distinção das fases do procedimento de controle administrativo o conceito de citação insculpido no art. 238 do Código de Processo Civil brasileiro: "Citação é o ato pelo qual são convocados o réu, o executado ou o interessado para integrar a relação processual". Como entende o Superior Tribunal de Justiça no REsp 756/RO, "nula a citação, não se constitui a relação processual". 
0. Daí que no procedimento de controle administrativo só há "processo" em curso desde o início da sua fase ordinatória em diante. Na sua fase inicial ou introdutória, de natureza inquisitória, não há relação processual constituída; tampouco, portanto, "processo" no sentido jurídico estrito da palavra.  
0. Importa notar que descabe falar em paralisação no período em que transcorre o prazo para manifestação do responsável. Enquanto este não se manifestar, ou não se caracterizar a sua revelia com a expiração do prazo para tanto, inexiste inércia do Poder Público, visto que a prática de atos consistentes em despachos ordinatórios ou instrutórios ou em julgamento sem o exame da manifestação do particular implicaria nulidade por violação das garantias constitucionais do contraditório e ampla defesa.
0. Nessa linha de raciocínio, por disposição expressa da Lei n° 9.873/1999, a contagem do prazo trienal previsto em seu art. 1o,  1o, tem início no momento a partir do qual passa a ser exigível a emissão pela Administração de despachos, quer ordinatórios quer instrutórios, ou julgamento. Por isso, a contagem do prazo se inicia na primeira data em que houver expediente posterior àquela em que se dá a apresentação pelo responsável de suas alegações defensórias ou a expiração do prazo a ele concedido para tanto, o que tiver lugar antes. 
iii.c)	Das causas de interrupção da contagem do prazo
0. A interrupção da contagem do prazo da prescrição processual prevista no último dispositivo legal citado se dá com a prática por autoridade administrativa de ato processual de qualquer jaez integrante da cadeia de produção da decisão final - quer dizer, ordinatório, instrutório ou decisório - ali simplesmente denominado de "julgamento ou despacho". Vale notar, portanto, que cumpre distinguir tal hipótese das previstas no art. 2º da Lei 9.873/1999 para a interrupção da prescrição punitiva por inércia do Estado-Persecutor.
iii.d)	Aplicação do entendimento ao caso concreto
0. No caso concreto, o termo inicial da contagem do prazo consiste em 19/7/2017, primeiro dia em que houve expediente posterior a 18/9/2017, data em que a advogada do ora recorrente apresentou (peça 22) suas alegações defensórias em resposta a citação ordenada mediante o ato de instrumento trazido à peça 11.		 
0. Da análise exarada na cronologia trazida em apêndice a esta instrução se depreende que, à luz dos documentos trazidos aos autos, interregno inferior a três anos mediou entre o fato administrativo iniciador da respectiva contagem, o fato desta interruptivos nela assinalado e a prolatação da decisão guerreada. 
0. Conclui-se que não teve lugar no caso concreto a preclusão temporal prevista no art. 1o, § 1o, da Lei 9.873/1999.
iv) 	Análise da eventual ocorrência da prescrição sob o regime do Código Civil 
iv.a)	Do regime prescricional cível
0. Mediante o anteriormente citado Acórdão 1441/2016-TCU-Plenário, relator o ministro Benjamin Zymler, o Tribunal aprovou incidente de uniformização de jurisprudência em que firmou o entendimento de que a matéria se subordina ao prazo prescricional de dez anos indicado no art. 205 do Código Civil, contado a partir da data de ocorrência da conduta reprovável a ser sancionada. 
0. Transcrevemse os trechos do dispositivo do acórdão de interesse para o exame da alegação recursal:
ACORDAM os Ministros do Tribunal de Contas da União, reunidos em Sessão do Plenário, ante as razões expostas pelo Redator, em:
9.1. deixar assente que:
9.1.1. a pretensão punitiva do Tribunal de Contas da União subordina-se ao prazo geral de prescrição indicado no art. 205 do Código Civil;
9.1.2. a prescrição a que se refere o subitem anterior é contada a partir da data de ocorrência da irregularidade sancionada, nos termos do art. 189 do Código Civil;
9.1.3. o ato que ordenar a citação, a audiência ou oitiva da parte interrompe a prescrição de que trata o subitem 9.1.1, nos termos do art. 202, inciso I, do Código Civil;
9.1.4. a prescrição interrompida recomeça a correr da data em que for ordenada a citação, a audiência ou oitiva da parte, nos termos do art. 202, parágrafo único, parte inicial, do Código Civil;
9.1.5. haverá a suspensão da prescrição toda vez que o responsável apresentar elementos adicionais de defesa, ou mesmo quando forem necessárias diligências causadas por conta de algum fato novo trazido pelos jurisdicionados, não suficientemente documentado nas manifestações processuais, sendo que a paralisação da contagem do prazo ocorrerá no período compreendido entre a juntada dos elementos adicionais de defesa ou da peça contendo o fato novo e a análise dos referidos elementos ou da resposta da diligência, nos termos do art. 160, §2º, do Regimento Interno; 
0. Quando da prolatação do Acórdão 1441/2016-TCU-Plenário, reputavase imprescritível a pretensão do Estado ao ressarcimento do erário em procedimento de controle administrativo. Por isso, o entendimento à época se aplicou exclusivamente à pretensão à sanção punitiva decorrente de causação de prejuízo ao erário em procedimentos desse jaez. Diante do multicitada decisão vinculante do STF no sentido de que tem lugar tal pretensão a ressarcimento, reputa-se que presentemente, por foça do evento vinculante da decisão mencionada,  há que aplicar o entendimento tanto à pretensão do Estado buscar reparação ao erário como a sanção punitiva objeto da decisão supratranscrita, dado que a sanção punitiva é acessória da sanção reparatória, como se depreende da leitura do art. 57 da Lei 8.443/1992 e como comentado em votos proferidos no próprio Acórdão 1441/2016-TCU-Plenário.
iv.b)	Do termo inicial da contagem do prazo sob o regime prescricional cível 
0. Quanto ao termo inicial da contagem do prazo prescricional no regime prescricional cível, há que considerar duas hipóteses. 
0. Tratando-se de situação fática de imputação de não comprovação do bom e regular emprego de recursos percebidos por gestores sujeitos à persecução de controle efetuada mediante tomada ou prestação de contas não oriunda de convênio ou de ajustes congêneres, a prática do ilícito se caracteriza a partir do recebimento dos recursos presumidamente não aplicados bem e regularmente a partir de então. Nesse sentido o infratranscrito trecho da fundamentação do paradigmático Acórdão 1441/2016 lavrado por seu redator, ministro Walton Alencar Rodrigues:
No que se refere ao termo inicial do lapso prescricional, entendo que deve ser o mesmo que correntemente é utilizado pelo Tribunal, ou seja, a data da prática do ilícito administrativo.
Tal termo a quo fundamenta-se no princípio da actio nata, positivado no art. 189 do CC/2002, in verbis:
"Art. 189. Violado o direito, nasce para o titular a pretensão, a qual se extingue, pela prescrição, nos prazos a que aludem os arts. 205 e 206." (grifou-se) 
0. Tratando-se, diversamente, de repasse dos recursos oriundos de convênios ou ajustes congêneres, consoante o aludido entendimento emanado por ministros do STF sumariado na subalínea ii.b deste item de instrução, o início da contagem do prazo prescricional cível se dá conforme o seguinte critério: (i) apresentada a prestação de contas, tempestiva ou intempestivamente, na data em que tal se deu;  (ii) não apresentada, na data subsequente à de término do prazo final para tanto.
iv.c)	Das causas de interrupção do prazo prescricional sob o seu regime cível
0. Na hipótese de adoção do regime prescricional cível, caberá aplicar, no que couber, as hipóteses de interrupção de contagem do prazo prescricional estabelecidas no art. 202 do Código Civil. Entende-se que cabe subsumir à hipótese prevista no inciso I daquele artigo aos atos administrativos praticados na fase externa, portanto não inquisitiva, da persecução de controle administrativo mediante os quais se tenha ordenado a citação do responsável. Atos nesse sentido praticados na fase inquisitiva da persecução equivalem às notificações extrajudiciais enviadas pelo autor ao réu anteriormente à propositura da ação cível, logo não consistentes em ato praticado por quem se categorize como pessoa análoga ao juiz da causa cível.
iv.d)	Aplicação do entendimento ao caso concreto relativamente ao ora recorrente e à empresa condenada em solidariedade a ele
0. No caso concreto, adotado o regime prescricional do Código Civil, cabe aplicar o prazo geral de prescrição estabelecido no art. 205 daquele estatuto.
0. Como visto no subitem 13.21 desta instrução, apresentou-se em 12/11/2010 a prestação de contas final do convênio.  Fez-seo intempestivamente, pois se estipulou a vigência do convênio para o período de 4/7/2008 a 30/12/2008 e se estabeleceu o prazo da prestação de contas até 28/2/2009 (peça 3, p. 55) . Logo, o termo inicial se constitui na mencionada data de apresentação extemporânea da prestação de contas, 12/11/2020.
0. Em 8/8/2017, portanto menos de dez anos depois do termo inicial, ordenouse a citação do ora recorrente mediante do pronunciamento da unidade técnica aposto à peça 8.
0. Conclui-se que, adotado o regime prescricional cível, não prescreveram no procedimento de controle administrativo as pretensões do Estado à condenação do ora recorrente a ressarcir o erário e à sua punição mediante aplicação de multa. 
Da adequação do juízo de mérito das contas especiais
0. À peça 56, p. 89, o recorrente assevera que mediante os elementos de convencimento por ele trazido aos autos "às fls. 447 a 456" (peça 2, p. 165183) teria comprovado "a plena e efetiva realização do objeto do convenio", que teria posteriormente teria sido "efetivamente depredado".
0. Para o recorrente, "não pode[riam] prosperar as conclusões da entidade convenente no sentido de inexecução do serviço ou execução sem as condições necessárias para serem aceitos", dado que, diante dos elementos de convencimento mencionados, "tal conclusão dependeria de análise pericial" cujo requerimento teria sido indeferido "pela entidade convenente ao argumento de desnecessidade de nova inspeção".
0. A inspeção técnica que conclui pela inexecução da drenagem pluvial teria sido empreendida "quase três anos depois de concluídas as obras", que teriam sido "aceitas pelo município como efetivamente executadas", como fariam ver "os documentos fls. 336 a 342 e 436 (primeiro paragrafo) ", firmado por sua sucessora no cargo de Prefeito Municipal.
0. Os documentos trazidos "às fls. 336 a 342" (peça 2, p. 5458) fariam ver ter "sido entregue o equipamento público em perfeito estado, conforme se atesta, inclusive, do relatório fotográfico que acompanhou a prestação de contas".
0. Em face das "fotografias que demonstra[riam] que os 'bueiros' foram efetivamente edificados" e "afirmação comprovada do ex-gestor de que as obras foram depredadas, acompanhada do pedido de nova inspeção",  o juízo de que houve "inexecução das obras ou a sua execução indevida" teria de fundarse em "nova inspeção, realizada com a finalidade de atestar a efetividade ou não das depredações afirmadas".
0. Como tal não se fez, o julgamento combatido teria se fundado em presunção e a imputação "de inexecução do objeto em 31,36%" seria "frágil".
0. Ademais disso, "as declarações apresentadas pelo ex-gestor às fls. 449, 450, 451 e 456" (peça 2, p. 167175) porque "firmadas por servidores públicos municipais" seriam revestida de presunção de veracidade de que "as obras de drenagem foram efetivamente destruídas", máxime considerandose que os servidores públicos que firmaram os documentos trazidos às "fls. 449 e 450" teriam eles mesmos "executa[do] os atos de vandalismo".
	Análise
0. O recorrente carece de razão.
0. Examinase primeiro a parte da alegação consistente na afirmação de que a inspeção técnica em que se conclui pela inexecução da drenagem pluvial ocorreu quase três anos depois de concluídas as obras e na afirmação de que as obras teriam sido "aceitas pelo Município como efetivamente executadas" e depredadas no curso da gestão subsequente à sua,  que o sucedeu na prefeitura, e, por fim, na de que o juízo de que houve "inexecução das obras ou a sua execução indevida" teria de fundarse em "nova inspeção, realizada com a finalidade de atestar a efetividade ou não das depredações afirmadas".
0. Constou na Relação de pagamentos (peça 2, p. 34) apresentada pelo ora recorrente que a feitura do último pagamento segundo ordem cronológica à empresa Consult Consultoria Ltda. mediante o cheque n° 850006, assinado em 27/10/2008, e se subscreveram em 31/10/2008 o Termo de aceitação definitiva da obra e o Relatório de cumprimento do objeto (peça 2, p. 59 e 60, respectivamente) .
0. O ora recorrente subscreveu em 5/10/2010 (peça 2, p. 21) o ofício de encaminhamento da prestação de contas, portanto dois anos depois de efetuado o último pagamento e assinados o mencionado Termo de aceitação definitiva da obra e o aludido Relatório de cumprimento do objeto.
0. Subscreveuse em 17/01/2011 (peça 2, p. 118-124) , portanto apenas três meses depois, o Relatório de Inspeção N° 001/2011-LCCF da Secretaria Nacional da Defesa Civil que concluiu pela inexecução da drenagem pluvial. 
0. Não há que falar, portanto, em decurso do tempo demasiado extenso entre apresentação pelo ora recorrente da prestação de contas e a inspeção informadora do julgamento impugnado.
0. Passase a examinar a parte da alegação consistente na afirmação de que teria entregado o equipamento em perfeito estado, como fariam ver as fotos acostadas à peça 2, p. 54-58, e teriam sido as obras depredadas posteriormente. 
0. A fotos referidas não permitem verificar a execução da drenagem e não se anexaram ao instrumento de recurso meios de prova do alegado, de modo que o ora recorrente não faz prova contrária à produzida no procedimento de controle administrativo.
0. Conforme constou no Plano de Trabalho (peça 1, p. 35) , o sistema de drenagem previsto seria composto de 33 unidades de bocas de lobo e 15 poços de visita e seriam necessários 1.029 m de tubo simples de concreto, de forma a interligar as caixas das bocas de lobo aos poços de visita e também interligar os 15 poços de visita entre si, desde o 1° poço de visita (ponto mais alto) até 15° e último poço de visita (ponto mais baixo) , e a partir desse último poço de visita toda a água captada teria seu destino final. E, dessa forma seria disciplinado o escoamento da água de chuva, que caindo no passeio e na pista pavimentada em paralelepípedos, escoariam pela sarjeta até chegar às bocas de lobo, onde a água aí captada seria conduzida por tubulação até o poço de visita, e desses poços de visita e tubulações interligados entre si ao destino final da drenagem objeto do convênio.
0. Constou do item 4 do Relatório de Inspeção N° 001/2011-LCCF da Secretaria Nacional da Defesa Civil (peça 2, p. 118-124) que "das 33 unidades de boca de lobo previstas só foram executadas 15 (que se encontravam entupidas e/ou lacradas) e dos 15 poços de visita previstos só foram executados 5 (que se encontravam lacrados e sem funcionalidade) "
0. É acertada a glosa de 31,36% da parte física do convênio relativa à drenagem porque os poços de visitas têm a finalidade de inspeção e limpeza da rede e devem ser construídos nos locais em que há mudanças de direção da tubulação, do seu diâmetro ou da sua declividade, e o sistema previsto no Plano de Trabalho indicava a necessidade de 15 poços de visitas (nos locais de mudanças de direção da tubulação, do seu diâmetro ou da sua declividade) , não havendo qualquer justificativa técnica para a construção de apenas cinco poços de visitas quando o sistema de drenagem objeto do convênio indicava a necessidade de 15 poços de visita, necessários para fazer as interligações. E, também, esses cinco poços de vistas foram encontrados lacrados e sem funcionalidade. Como também não há qualquer justificativa técnica para a construção de apenas 15 bocas de lobo (que se encontravam entupidas e/ou lacradas) quando eram previstas 33.
0. Por fim, as declarações trazidas à peça 2, p. 167175, são no sentido de que na gestão da sucessora do recorrente se "destruiu parte do sistema de drenagem para escoamento das águas" em determinadas ruas, o que não se constitui em prova contrária à produzida nos autos de que tiveram lugar as irregularidades descritas nos três parágrafos precedentes. 
0. Diante disso, desnecessário observar que as declarações aludidas não foram emanadas por agentes da Administração Pública em razão de seus ofícios, visto que não a fizeram na condição de fiscais do bom e regular emprego dos recursos públicos federais repassados e que, quando mesmo o fossem gozariam de presunção juris tantum (relativa, ou que admite prova em sentido contrário) de autenticidade e de veracidade.  Quer dizer, prevalece sempre o que nelas se achar atestado, até que se produza prova contrária idônea e inequívoca. Admitida apenas para argumentar a hipótese de que tais declarações se constituíssem em prova relativa, deixaria esta de prevalecer - conforme o juízo da autoridade julgadora incumbida de valorar as provas -- ante a prova contrária produzida no Relatório de Inspeção N° 001/2011-LCCF da Secretaria Nacional da Defesa Civil (peça 2, p. 118-124) . 
CONCLUSÃO
Das análises anteriores conclui-se que:
a)  não houve cerceamento de defesa do ora recorrente;
b)  não tiveram lugar quer as prescrições das pretensões do Poder Público ao ressarcimento do erário e à punição do ora recorrente quer a preclusão temporal para o EstadoJuiz;
c)  o ora recorrente malogrou comprovar a execução integral do objeto do convênio.
PROPOSTA DE ENCAMINHAMENTO
Do exposto, propõe-se, com fundamento nos arts. 32, inciso I, e 33 da Lei 8.443, de 16/6/1992:
a)  conhecer do recurso de reconsideração interposto por Joeldeval de Souza do Carmo  e, no mérito, negarlhe provimento; 
b)  notificar da decisão sobrevinda o recorrente e os demais interessados notificados do Acórdão impugnado, sem deixar de anexar ao expediente de notificação cópia do relatório e da fundamentação da decisão."
2.	O dirigente da subunidade acolheu a referida proposição, tecendo as seguintes considerações complementares (peça 76) :
	"Aquiesço com a proposta (peça 75) do auditor federal de negar provimento ao recurso de reconsideração (peça 56) interposto por Joeldeval de Souza do Carmo, ex-prefeito do Município de Rafael Jambeiro/BA nos períodos de 20005 a 2008 e 2013 a 2016, em face do Acórdão 12512/2020-TCU-Primeira Câmara, de relatoria do Ministro Augusto Sherman Cavalcanti (peça 37) , tendo em vista que o responsável não comprovou a execução de parte das obras de drenagem pluvial, bem como a aproveitabilidade da parte executada.  
2.	Em relação a essa questão, importante trazer à baila excerto da instrução da então Secex/BA, acolhida pelo Ministro Augusto Sherman Cavalcanti no relatório (peça 39) que antecede o decisum, verbis:
18.   A análise das informações constantes nos autos permite concluir que, além da prestação de contas encaminhada estar incompleta (peça 2, p. 21-69) , faltando, entre outros, a documentação concernente ao procedimento licitatório, Contrato e Notas Fiscais, ao contrário do alegado pelo indigitado, não foram 'efetivamente executados' os serviços de drenagem pluvial, que corresponde à glosa de 31,36% da parte física do convênio.
19.	Conforme constou no Plano de Trabalho (peça 1, p. 35) , o sistema de drenagem previsto seria composto de 33 unidades de bocas de lobo e 15 poços de visita e seriam necessários 1.029 m de tubo simples de concreto, de forma a interligar as caixas das bocas de lobo aos poços de visita e também interligar os 15 poços de visita entre si, desde o 1º poço de visita (ponto mais alto) até 15º e último poço de visita (ponto mais baixo) , e a partir desse último poço de visita toda a água captada teria seu destino final. E, dessa forma seria 'disciplinado o escoamento da água de chuva', que caindo no passeio e na pista pavimentada em paralelepípedos, escoariam pela sarjeta até chegar às bocas de lobo, onde a água aí captada seria conduzida por tubulação até o poço de visita, e desses poços de visita e tubulações interligados entre si ao destino final da drenagem objeto do convênio.
20.    Mas, o Relatório de Inspeção Nº 001/2011-LCCF da Secretaria Nacional da Defesa Civil (peça 2, p.118-124) indicou no item '4. CONCLUSÃO' que das 33 unidades de boca de lobo previstas só foram executadas 15 (que se encontravam entupidas e/ou lacradas) e dos 15 poços de visita previstos só foram executados 5 (que se encontravam lacrados e sem funcionalidade) , razão pela qual todo o valor referente à drenagem foi glosado.
21.      Tal glosa de 31,36% da parte física do convênio relativa à drenagem foi correta pois os poços de visitas têm a finalidade de inspeção e limpeza da rede. E devem ser construídos nos locais em que há mudanças de direção da tubulação, do seu diâmetro ou da sua declividade, e o sistema previsto no Plano de Trabalho indicava a necessidade de 15 poços de visitas (nos locais de mudanças de direção da tubulação, do seu diâmetro ou da sua declividade) , não havendo qualquer justificativa técnica para a construção de apenas 5 poços de visitas quando o sistema de drenagem objeto do convênio indicava a necessidade de 15 poços de visita, necessários para fazer as interligações. E também esses 5 poços de vistas foram encontrados lacrados e sem funcionalidade. Como também não há qualquer justificativa técnica para a construção de apenas 15 bocas de lobo (que se encontravam entupidas e/ou lacradas) quando eram previstas 33. 
22.	Quanto a alegação do indigitado 'de que não pode sofrer responsabilização por atos ocorridos posteriormente a sua gestão, uma vez tendo sido entregue o equipamento público em perfeito estado, conforme se atesta, inclusive, do relatório fotográfico que acompanhou a prestação de contas', tais alegações também não podem serem acatadas, pois as fotos que compõem a prestação de contas (peça 2, p. 54-58) não permitem verificar a execução da drenagem. E, também, os atestados que acompanham a prestação de contas foram assinados apenas pelo próprio indigitado, conforme relação a seguir: (Grifos acrescidos) 
3.	Como se vê, o responsável não carreou aos autos o contrato que teria sido celebrado com a empresa Consult Consultoria e Incorporações Ltda., tampouco as notas fiscais sequenciais 51, 52, 53, 54 e 54. Ademais, sabe-se que a administração somente deve pagar os valores contratados após a constatação da efetiva realização dos serviços previstos, aferidos detalhadamente em boletins de medição, conforme entendimento contido no Acórdão 1945/2006-TCU-Plenário, Rel. Marcos Bemquerer. 
4.	No caso concreto, o ex-prefeito deveria manter a documentação comprobatória da adequada aferição dos quantitativos que teriam sido faturados pela Consult Consultoria e Incorporações Ltda. por meio de medição-verificação dos serviços realizados em cada etapa, bem como a respectiva memória de cálculo, de maneira a se resguardar de efetuar pagamentos a partir de boletins de medição imprecisos e permitir a efetiva atuação dos órgãos de controle (v.g Acórdão 273/2010-TCU-Plenário, então Ministro José Jorge) .
5.	Enfim, não se pode ordenar despesas de obras "sem amparo em boletins de medições que atestassem a execução dos serviços então faturados pelas contratadas, parecendo-me minimamente razoável exigir de um ordenador de despesas que confira ao menos a existência de documentos de medição efetivamente elaborados pelos fiscais das avenças que viriam a ser pagas" (grifos acrescidos) , conforme deixou assente o Ministro Aroldo Cedraz no voto condutor do Acórdão 4447/2020-TCU-Segunda Câmara.
6.	 Em relação a ausência da prescrição da pretensão reparatória, a jurisprudência pacífica nesta Corte é no sentido da imprescritibilidade das ações de ressarcimento ao erário (Súmula TCU 282) . 
7.	No que se refere à sanção punitiva, este Tribunal tem aplicado os critérios definidos no Acórdão 1441/2016-TCU-Plenário, que, em incidente de uniformização de jurisprudência, orientou-se pela aplicação do Código Civil. Por este acórdão, em linhas gerais, a prescrição subordina-se ao prazo geral de dez anos (CC, art. 205) , contado a partir da data da ocorrência do fato e interrompido pelo ato que ordenar a citação, a audiência ou a oitiva da parte. No case, não ocorreu o fenômeno da prescrição, conforme análise efetuada pelo auditor instrutor (vide peça 75, p. 15, itens 13.62 a 13.65) .
8.	Em face do acima exposto, ratifica-se a proposta do auditor instrutor de negar provimento ao recurso de reconsideração interposto por Joeldeval de Souza do Carmo."
3.	Por derradeiro, o MP/TCU, na figura do Procurador Júlio Marcelo de Oliveira, exarou parecer acolhendo as propostas uníssonas das Serur (peça 77) .
	É o Relatório.

8.1. Paulo de Tarso Brito Silva Peixoto (35.692/OAB-BA) e outros, representando Joeldeval de Souza do Carmo.  
8.2. Ives Sales Pitanga (53.172/OAB-BA) e outros, representando Cibele Oliveira de Carvalho.

Procurador Júlio Marcelo de Oliveira.

TOMADA DE CONTAS ESPECIAL. CONVÊNIO. INEXECUÇÃO PARCIAL DO OBJETO. MOVIMENTAÇÃO IRREGULAR DE VALOR DA CONTA DO CONVÊNIO. CITAÇÃO. CONTAS IRREGULARES DO PREFEITO EXECUTOR. DÉBITO. MULTA. ARQUIVAMENTO DO PROCESSO EM RELAÇÃO À PREFEITA SUCESSORA, SEM CANCELAMENTO DO DÉBITO. AUTORIZAÇÃO PARA O PAGAMENTO PARCELADO SOLICITADO PELA PREFEITA SUCESSORA. RECURSO DE RECONSIDERAÇÃO. CONHECIMENTO. NEGATIVA DE PROVIMENTO.

TOMADA DE CONTAS ESPECIAL (TCE)

Secretaria de Recursos (Serur); Secretaria de Controle Externo de Tomada de Contas Especial (SecexTCE).

Cuidam os autos de recurso de reconsideração oposto pelo Sr. Joeldeval de Souza do Carmo, ex-prefeito do Município de Rafael Jambeiro/BA, contra o Acórdão 12512/2020-TCU-Primeira Câmara, que apreciou tomada de contas especial instaurada pela Coordenação de Contabilidade do Ministério da Integração Nacional (MI) em razão da impugnação parcial de despesas do Convênio 144/2008, tendo por objeto a execução de obras de drenagem e pavimentação no aludido ente federativo.
2.	O referido ajuste foi celebrado pelo valor total de R$ 482.474,23, dos quais R$ 468.000,00 à conta do concedente, e outros R$ 14.474,23 como contrapartida do convenente. Sua vigência ocorreu no período de 4/7/2008 a 30/12/2008.
3.	Inspeção nas obras realizada pela pasta ministerial apurou que ocorreu a execução de 68,64% do objeto do convênio, correspondente às obras de calçamento das vias públicas, restando não executados, ou sem as condições necessárias para serem aceitos, 31,36%, correspondente às obras de drenagem pluvial.
4.	Ao apreciar o mérito desta tomada de contas especial, o TCU julgou irregulares as contas do recorrente, condenando-o ao pagamento do débito de R$ 146.764,44 (em 4/7/2008) e da multa prevista no art. 57 da Lei 8.443/1992, estipulada no valor de R$ 15.000,00. Outrossim, o acórdão recorrido promoveu o arquivamento dos autos sem cancelamento do débito, no valor de R$ 2.059,20, exclusivamente em relação à prefeita sucessora, Sra. Cibele Oliveira de Carvalho, ficando obrigada a responsável ao pagamento do dano apurado, para que lhe possa ser dada quitação.
5.	Inconformado com o desfecho processual explicitado acima, o Sr. Joeldeval de Souza do Carmo interpôs o presente recurso, aduzindo, em síntese, as seguintes alegações:
a) teria ocorrido o cerceamento de defesa do ora recorrente, haja vista o indeferimento de pedido de nova inspeção na obra;
b)  haveria prescrição das pretensões do Poder Público ao ressarcimento do Erário e à punição do ora recorrente; e
c)  teria sido comprovada a execução integral do objeto do convênio mediante a apresentação de fotografias e de declarações no sentido de que se destruiu parte da obra na gestão de sua sucessora.
6.	A Secretaria de Recursos analisou as razões recursais e concluiu, em pareceres uniformes, que os elementos apresentados não seriam suficientes para descaracterizar o débito evidenciado, propondo negar provimento ao apelo do Sr. Joeldeval de Souza. O Parquet, em sua manifestação regimental, acolheu a posição da unidade instrutiva.  
II
7.	Feito esse necessário resumo, passo a decidir. Por estarem presentes os requisitos de admissibilidade previstos nos arts. 32, inciso I, e 33 da Lei 8.443/1992, ratifico o conhecimento do recurso de reconsideração interposto pelo Sr. Joeldeval de Souza do Carmo.
8.	Quanto ao mérito, acompanho as manifestações da Serur e do MP/TCU, motivo pelo qual incorporo a análise da unidade técnica às minhas razões de decidir, com as considerações adicionais que passo a expor.
9.	Com efeito, o exame da unidade técnica bem demonstrou que não ocorreu a prescrição ressarcitória ou punitiva, qualquer que seja o regime considerado. Consoante o entendimento então consolidado na Súmula 282 desta Corte de Contas, as ações de ressarcimento movidas pelo Estado contra os agentes causadores de danos ao Erário são imprescritíveis. Quanto à multa aplicada ao recorrente, se adotado o entendimento sobre o prazo decenal, externado no incidente de uniformização de jurisprudência apreciado pelo Acórdão 1441/2016-TCU-Plenário, também não teria havido a prescrição da sanção.
10.	Além disso, a Serur realizou o exame da ocorrência da prescrição à luz do entendimento que se extrai do julgamento do Supremo Tribunal Federal no RE 636.886, aplicando disposições da Lei 9.873/1999 e concluindo que igualmente não teria ocorrido a prescrição do débito e da multa imputados ao recorrente. Nesse sentido, permito-me reproduzir o apêndice da instrução inserta à peça 75, contendo a cronologia dos fatos, observando que o convênio em tela vigorou no período de 4/7/2008 a 30/12/2008:
	Fato administrativo e data
	Análise da eventual ocorrência da prescrição objeto do caput do art. 1o da Lei 8.973/1999
	Análise da eventual ocorrência da preclusão temporal objeto do § 1o do art. 1o  da Lei 8.973/1999 

	Em 5/3/2009, requereuse a apresentação da prestação de contas diante do fato de que tal não se fez no prazo para tanto estabelecido.
	Termo inicial (v. subitem 13.20 a 13.23 desta instrução) . 
	Não se aplica.

	Em 17/1/2011, elaborouse o relatório de inspeção trazido à peça 2, p. 118124, fato implicador de apuração dos fatos.
	Por passados menos de cinco anos desde a prática do ato descrito na linha 1 desta coluna, o ato é interruptivo da contagem do prazo da prescrição prevista no caput do art. 1o da Lei 8.973/1999.
	Não se aplica.

	Em 7/12/2015, elaborouse o relatório de tomada de contas especial trazido à peça 3, p. 3445, fato implicador de apuração dos fatos.
	idem
	Não se aplica.

	Em 19/7/2017, fez-se exigível a prática atos de natureza ordinatória, instrutória e decisória ante a adução das alegações defensórias mediante o ato de instrumento trazido à peça 11.	
	Não se aplica.
	Termo inicial (v. subitem 13.52 desta instrução) .

	Em 27/3/2019, teve lugar o ato instrutório consistente na manifestação da unidade técnica de instrumento trazido à peça 33.
	Não se aplica.
	Por passados menos de três anos entre este fato e o  descrito na linha anterior, deuse a interrupção da contagem do prazo caracterizador de paralisação do processo previsto no § 1o do art. 1o da Lei 8.973/1999.

	Em 17/11/2020, prolatação da decisão combatida (peça 37) .
	Por passados menos de cinco anos entre os fatos descritos nas linhas 1, 2 e 3 deste quadro e entre o último e a prolatação da decisão combatida, não teve lugar a prescrição das pretensões do EstadoPersecutor prevista no caput do art. 1o da Lei 8.973/1999.
	Por passados menos de três anos entre o fato descrito na linha anterior quadro e a prolatação da decisão combatida, não teve lugar a preclusão temporal para a autoridade a pessoalizar o EstadoJuiz em processo administrativo prevista no § 1o do art. 1o da Lei 8.973/1999.

11.	O suposto cerceamento de defesa também não procede, haja vista que remansosa jurisprudência desta Corte de Contas considera que não cabe ao TCU determinar, a pedido do responsável, a realização de diligência, perícia ou inspeção para a obtenção de provas, uma vez que constitui obrigação da parte apresentar os elementos que entender necessários para a sua defesa.
12.	É dever do gestor público, sobretudo em processos de tomada de contas especial, trazer elementos probatórios consistentes, coerentes e suficientes, que demonstrem, de forma inequívoca, o bom e correto emprego das verbas geridas, de acordo com as normas pertinentes.
13.	Também não merece ser acolhida a alegação de que o objeto conveniado foi regularmente executado e posteriormente depredado na gestão da prefeita sucessora. No âmbito do TCU, as declarações de terceiros têm baixo valor probatório, precipuamente quando são contraditadas por relatórios de vistoria produzidos por órgãos públicos, no caso o Relatório de Inspeção N° 001/2011-LCCF da Secretaria Nacional da Defesa Civil (peça 2, p. 118-124) , que atestou a execução parcial do objeto ajustado. 
14.	Ademais, as fotos acostadas aos autos pelo recorrente não possibilitam atestar a execução da drenagem, não se prestando para esclarecer os fatos.
15. 	Por fim, como bem observado pelo Sr. Diretor da Serur, não existe nos autos sequer a documentação comprobatória de que tais serviços foram medidos, consoante excerto da referida manifestação (peça 76) :
"3.	 Como se vê, o responsável não carreou aos autos o contrato que teria sido celebrado com a empresa Consult Consultoria e Incorporações Ltda., tampouco as notas fiscais sequenciais 51, 52, 53, 54 e 54. Ademais, sabe-se que a administração somente deve pagar os valores contratados após a constatação da efetiva realização dos serviços previstos, aferidos detalhadamente em boletins de medição, conforme entendimento contido no Acórdão 1945/2006-TCU-Plenário, Rel. Marcos Bemquerer. 
4.	No caso concreto, o ex-prefeito deveria manter a documentação comprobatória da adequada aferição dos quantitativos que teriam sido faturados pela Consult Consultoria e Incorporações Ltda. por meio de medição-verificação dos serviços realizados em cada etapa, bem como a respectiva memória de cálculo, de maneira a se resguardar de efetuar pagamentos a partir de boletins de medição imprecisos e permitir a efetiva atuação dos órgãos de controle (v.g Acórdão 273/2010-TCU-Plenário, então Ministro José Jorge) .
5.	Enfim, não se pode ordenar despesas de obras "sem amparo em boletins de medições que atestassem a execução dos serviços então faturados pelas contratadas, parecendo-me minimamente razoável exigir de um ordenador de despesas que confira ao menos a existência de documentos de medição efetivamente elaborados pelos fiscais das avenças que viriam a ser pagas" (grifos acrescidos) , conforme deixou assente o Ministro Aroldo Cedraz no voto condutor do Acórdão 4447/2020-TCU-Segunda Câmara."
16.	Desse modo, nego provimento ao recurso de reconsideração interposto pelo Sr. Joeldeval de Souza do Carmo, mantendo inalterada a decisão recorrida.
	Ante o exposto, voto por que o Tribunal adote o acórdão que ora submeto a este colegiado.
TCU, Sala das Sessões Ministro Luciano Brandão Alves de Souza, em 10 de agosto de 2021.
BENJAMIN ZYMLER 
Relator